【裁判字號】    97,重訴,14
【裁判日期】    971013
【裁判案由】    殺人
【裁判全文】
臺灣士林地方法院刑事判決              97年度重訴字第14號
公  訴  人  臺灣士林地方法院檢察署檢察官
被      告  戊○○
選任辯護人  余忠益律師
上列被告因殺人案件，經檢察官提起公訴（97年度偵字第4848號
），本院判決如下：
    主  文
戊○○傷害人之身體，因而致人於死，處有期徒刑玖年陸月。扣
案之兇刀壹把沒收。
    事  實
一、戊○○與甲○○原係同居男女朋友，嗣因感情不睦，甲○○
    遂搬至臺北市士林區○○○路○段245巷13號4 樓同事丁○○
    住處暫居。民國97年4 月2 日凌晨2 時許，戊○○酒後（尚
    未達到精神障礙或心智缺陷程度）駕駛車牌號碼3419-DW 號
    自用小客車（涉嫌酒後駕車之公共危險罪嫌部分，未據提起
    公訴）前往上址樓下，甲○○接獲電話下樓，二人因戊○○
    要求甲○○隨其返家遭拒而發生爭吵，隨後下樓查看之丁○○適接獲同事張坤林來電，遂於電話中告知張坤林上情，張
    坤林隨即搭乘計程車前來，並上前勸阻戊○○不要在凌晨喧
    嘩鬧事，雙方因而發生爭執拉扯。戊○○一度返回所駕自用
    小客車往延平北路5 段244 巷方向行駛欲離去，惟車輛僅前
    行約一車身之距離，因張坤林上前至該車左前方，戊○○心
    有不甘，乃停車並自車內駕駛座下方取出1 把其所有之生魚
    片料理刀（含柄刀長37公分，刀刃部分長23.5公分，刀刃最
    寬處為2.8 公分）後下車，先與張坤林再度拉扯，並以右手
    持該刀在身前揮舞，彼時戊○○與張坤林間雖無重大仇恨怨
    隙，主觀上尚無致張坤林於死之故意，惟客觀上仍可預見以
    前開刀刃銳利且長達20餘公分之生魚片刀刺入人體大腿部位
    ，可能導致人體動脈血管遭切斷，造成大量出血而導致死亡
    結果，然因一時慌張，主觀上尚乏對該死亡結果之預見，仍
    基於傷害之故意，因見張坤林向前靠近，遂持前開生魚片刀
    向前往下刺入張坤林左大腿1 刀後，順勢拉起手臂將刀抽出
    ，致張坤林受有左側鼠蹊部單面刃刺割創傷1 處（寬3 公分
    ，深約16公分，且傷及左側股動脈及左側骨盆腔），張坤林
    受傷後，徒步向東往延平北路5 段方向逃離，直至延平北路
    5 段244 巷口時，因傷重不支倒地，嗣經路人乙○○報警處
    理，經送財團法人新光吳火獅紀念醫院急救後，仍於翌日（
    即97年4 月3 日）晚間8 時40分許，因股動脈斷裂出血併發
    多重器官衰竭，不治死亡。戊○○犯案後，即駕駛上開自用
    小客車四處逃亡。嗣於97年4 月6 日23時30分許，在臺北市
    松山區○○街26巷31號1 樓為警拘捕到案，並扣得其所有之
    上開兇刀1 把。
二、案經被害人張坤林之配偶己○○訴由臺北市政府警察局士林
    分局報告臺灣士林地方法院檢察署檢察官偵查起訴。
    理  由
壹、證據能力部分：按被告以外之人於審判外之言詞或書面陳述
    ，除法律有規定者外，不得作為證據；又被告以外之人於審
    判外之陳述，雖不符合同法第159條之1至第159條之4之規定
    ，但經當事人於審判程序同意作為證據，法院審酌該言詞陳
    述或書面陳述作成時之情況，認為適當者，亦得為證據。當
    事人、代理人或辯護人於法院調查證據時，知有第159條第1
    項不得為證據之情形，而未於言詞辯論終結前聲明異議者，
    視為有前項之同意，刑事訴訟法第159條第1項及第159條之5
    分別定有明文。查本判決下列所引用之各該被告以外之人於
    審判外之陳述（包含書面陳述），皆屬傳聞證據，惟當事人
    及辯護人雖知上開證據資料為傳聞證據，但於本院最後審判
    期日中均表示無意見而不予爭執（參見本院卷第234 頁至第
    235頁及第243頁至第250 頁），且迄至言詞辯論終結前亦未
    再聲明異議，本院審酌上開證據資料製作時之情況，尚無違
    法不當及證明力明顯過低之瑕疵，亦認為以之作為證據應屬
    適當，故揆諸前開規定，爰逕依刑事訴訟法第159條之5規定
    ，認前揭證據資料均例外有證據能力，合先敘明。
貳、實體方面：
一、訊據被告戊○○，固坦承於前揭時、地，因與被害人張坤林
    發生口角爭執及肢體拉扯，嗣其持自己所有之生魚片刀下車
    ，並因刀刃刺入被害人左側鼠蹊部，致被害人死亡等情不諱
    ，惟矢口否認有何故意殺人或傷害致人於死之犯行，辯稱：
    伊持刀下車僅係要嚇阻被害人，因被害人一直向伊逼近，伊
    持該刀在身前揮舞，想嚇唬被害人，然因被害人推伊，伊身
    體往後仰，同時將刀往前刺，遂不慎刺到被害人云云。選任
    辯護人則辯稱：被告與被害人間並無怨隙，自無殺人動機，
    且於被害人受傷後逃離時，被告並無繼續追殺之舉措，顯見
    並無殺人犯意，又被害人受傷部位為左側鼠蹊部，苟未學過
    醫學，當無從知悉該處有股動脈，是被告對死亡結果，客觀
    上應無法預見云云。
二、本院查：
(一)、被告於97年4 月2 日凌晨2 時許，飲酒後駕車前往臺北市士
    林區○○○路○ 段245 巷13號4 樓丁○○住處樓下（下稱案
    發地點），當時其意識清醒，並要求與丁○○同居該址之前
    同居女友甲○○隨其返回住處，因遭甲○○當場拒絕，二人
    發生口角爭執，嗣丁○○之同事即被害人張坤林撥打電話與
    丁○○聯絡後得知上情，因唯恐出事，旋即前往案發地點，
    並上前勸阻被告不要在凌晨喧嘩鬧事，雙方因而發生爭執及
    拉扯等情，業據被告供承在卷（參見97年度偵字第4848號卷
    第17頁、第90頁至第91頁，本院卷第8 頁、第139 頁、第25
    1 頁至第252 頁），核與證人甲○○於本院審理中證述：伊
    之前與被告同居，並共同生育1 子，嗣因感情不睦，伊於案
    發當日之2 、3 個月前搬至友人丁○○住處，案發當日，被
    告至伊住處要求伊搬回同住，伊下樓與被告談判，因拒絕被
    告要求而發生口角爭執，之後丁○○下樓，表示張坤林要來
    ，不久張坤林到達案發地點，隨即要求被告離開，進而與被
    告互相拉扯等語（參見本院卷第141 頁至第144 頁）、證人
    丁○○於本院審理中具結證稱：案發當日，被告到伊住處找
    甲○○，甲○○下樓後，因伊接到張坤林電話，便向張坤林
    告知被告來找甲○○之事，張坤林擔心發生爭吵，表示要過
    來，伊便下樓，不久後，被害人到達案發地點，要求當時坐
    在車上之被告下車談，之後因被害人以台語向被告表示時間
    已晚，可能吵到鄰居或伊姐（指丁○○），二人因此發生爭
    執及互相拉扯等語（參見本院卷第158 頁）相符，堪認屬實
    。
(二)、再者，被告與被害人爭執拉扯後，被告一度返回所駕駛之自
    用小客車欲離去，車輛前行約1 個車身後，因被害人上前至
    被告車窗旁，被告遂停車，並自車內駕駛座下取出其所有之
    生魚片刀1 把下車，被告與被害人再度發生短暫拉扯，被告
    並持該刀揮舞，嗣因被害人向前靠近，被告遂將刀向前往下
    刺入被害人左大腿鼠膝部1 下，並順勢向上拉起手臂將刀抽
    出，致張坤林受有左側鼠蹊部單面刃刺割創傷1 處（寬3.0
    公分，深約16公分，傷口形成方向為由左往右、由下往上、
    由前往後，並傷及左側股動脈及左側骨盆腔），被害人受傷
    後，徒步向東往延平北路5 段方向逃離，直至延平北路5 段
    244 巷口時，因傷重不支倒地，而被告犯案後，即駕駛上開
    自用小客車逃逸之事實，有下列事證可資認定：
  1.被告於本院審理中坦承：伊返回車上後，原本要離開，因被
    害人走到伊車左前方，伊便將自己所有，原本放在駕駛座下
    方之生魚片刀帶下車，並再度與被害人拉扯，之後被害人站
    在伊前方，伊便持刀在身體前方揮舞，嗣因被害人向前逼近
    ，伊將刀往前刺，便刺到被害人下半身，伊因見被害人轉頭
    跑走，感到害怕，遂駕車離開等語明確在卷（參見本院卷第
    252 頁至第255 頁）。
  2.證人丁○○到院具結證稱：被告與被害人拉扯後，被告返回
    所駕駛之自用小客車，並往延平北路5 段244 巷方向開約一
    個車身之距離後，因被害人上前到被告車窗旁，被告忽然停
    車並衝下車，伊見被告下車時右手持1 把長長亮亮的尖銳物
    品，之後被告與被害人拉扯，伊從被告及被害人側面看到被
    告右手拿著該物抬到胸口部位後持該物刺下去，往下又往上
    拔出來，之後被害人往左前方跑，被告則駕車離開現場等語
    在卷（參見本院卷第158 頁至第159 頁、第163 頁）。
  3.證人甲○○於本院審理中證述：被告與被害人互相拉扯後，
    被告即返回車內並駕車移動，伊以為被告欲離開便即轉身上
    樓，嗣聽丁○○呼喊被害人受傷了，伊即回頭查看，發現地
    上有一攤血，被害人跑離現場，被告則持刀返回所駕自小客
    車後，駕車離開現場等語在卷（參見本院卷第144 頁至第14
    6 頁、第150 頁至第156 頁）。
  4.證人即臺北市政府警察局士林分局偵查隊鑑識小隊員警丙○○於本院審理中證述：從現場血跡噴濺情形，可判斷延平北
    路245 巷巷內為第一現場，嗣被害人受傷後沿延平北路5 段
    245 巷由北往南方向逃跑，於穿越延平北路5 段道路分隔島
    後，至延平北路5 段244 巷巷口處倒地等語（參見本院卷第
    236 頁至第238 頁）。
  5.證人乙○○於本院審理中證述：伊於97年4 月2 日凌晨2 時
    許，駕車行經延平北路5 段244 巷口，發現有人倒臥該處，
    當時該人身上及地上均有血跡，已無動作，伊便以手機撥打
    112 緊急電話報警，並在場等候警察到場等語（參見本院卷
    第239頁至第241頁）。
  6.經查上開被告供述與各證人之證詞互核相符，此外，並有卷
    附臺灣士林地方法院檢察署相驗筆錄、法醫驗斷書、相驗屍
    體證明書、法務部法醫研究所97年5 月3 日（97）醫鑑字第
    0971100619號鑑定報告書、刑案現場及被害人所著衣褲、鞋
    子照片、案發現場圖、張坤林命案車輛採證報告、內政部警
    政署刑事警察局鑑驗書、車輛採證暨解剖照片簿等件附卷可
    佐（參見97年度相字第225 號卷第59頁至第63頁、第73頁至
    第83頁、97年度偵字第4848號卷第51頁至第83頁、第84頁、
    第112 頁至第119 頁，及本院卷第30頁至第45頁、第51頁至
    第93頁），及被告於案發時穿著之衣褲及扣案之生魚片刀1
    把可資佐證，而查該刀為單面刀刃，前端尖銳，刀刃鋒利，
    含柄刀長為37公分，刀刃部分長23.5公分，刀刃最寬處為2.
    8 公分等情，亦經本院當庭勘驗無訛（參見本院卷第249 頁
    ）。
  7.由被告自承係持前開生魚片刀向前刺入被害人左側鼠蹊部乙
    情，證人丁○○並證稱其由側面目擊被告持刀有向下刺入後
    又向上拔起之動作等語，及前揭法務部法醫研究所鑑定報告
    書載明被害人左側鼠蹊部所受單面刃刺創傷1 處之深度約16
    公分，足認需有一定往前作用力將刀刺入，暨本院向法務部
    法醫研究所函詢本件被害人左側鼠蹊部之單面刃刺割創形成
    方向，經該所以97年8 月29日法醫理字第0970004064號函覆
    略以：被害人所受刺割創之形成方向為由左往右、由下往上
    （附於本院卷第209 頁），並參以依被告行兇當時係與被害
    人面對面站立，證人丁○○則係由側面目擊行兇過程，而鼠
    蹊部係位於人體下半身之位置等情綜合析之，堪認被告當時
    應係右手持前開生魚片刀，且刀刃朝上，向前往下刺入被害
    人左側鼠蹊部後，再順勢拉起手臂將刀拔起，刀刃乃再於被
    害人鼠蹊部切割造成前述由左往右、由下往上走向之傷勢無
    訛。
(三)、又被害人遭被告持刀刺入身體，因而受有左側鼠蹊部單面刃
    刺割創傷1 處後，旋經路人乙○○報警即送新光吳火獅紀念
    醫院急救，仍於97年4 月3 日晚間8 時40分許，因股動脈斷
    裂出血併發多重器官衰竭，不治死亡之事實，業據臺灣士林
    地方法院檢察署檢察官率同法醫師相驗屍體，並囑託法務部
    法醫研究所法醫師解剖屍體鑑定屬實，並製有前揭相驗筆錄
    、法醫驗斷書、相驗屍體證明書、法務部法醫研究所97年5
    月3 日（97）醫剖字第0971100619號解剖報告書、法務部法
    醫研究所97年5 月3 日（97）醫鑑字第0971100619號鑑定報
    告書、解剖照片，復有財團法人新光吳火獅紀念醫院急診病
    歷、急診護理紀錄、急診醫囑單、病歷紀錄、急救紀錄單、
    呼吸器使用記錄等件在卷可考（參見97年度相字第225 號卷
    第59頁至第63頁、第73頁至83頁、第85頁至第119 頁、第12
    7 頁至第139 頁及97年度偵字第4848號卷第105 頁至第119
    頁），足認被害人確係遭被告持上開兇刀刺傷因而導致死亡
    ，其間具有相當因果關係甚明。
(四)、茲所應審認者，為被告究係基於何種犯意而施暴？按殺人與
    傷害人致死之區別，仍以有無殺意為斷，至被害人受傷多寡
    ，及是否為致命部位，或可藉為認定有無殺意之心證，究不
    能據為絕對標準（最高法院18年度上字第130 號、第1309號
    判例意旨均參照）。而欲判斷其主觀犯意，應就一切證據，
    詳查審認，舉凡犯罪動機、案發情境、凶器種類、行兇過程
    、受傷部位、傷痕多寡、傷勢輕重、犯後態度等一切情狀，
    本於經驗及論理法則，綜合判斷，為認定之標準（最高法院
    90年度台上字第1808號、94年度台上字第580 號判決意旨均
    參照）。次按間接故意與加重結果犯之區別，則在於間接故
    意對犯罪事實之發生，客觀上有預見之可能，主觀上亦有預
    見（不違背其本意），加重結果犯則對加重結果之發生，客
    觀上雖有預見之可能，但主觀上並未預見。故刑法上所規定
    傷害致人於死罪，以行為人在主觀上對於傷害行為具有犯意
    ，而對於死亡之結果在客觀上亦能預見而不預見其發生者為
    限，如行為人對於死亡之結果有預見，而其結果又不違背其
    本意時，則屬故意殺人範圍（最高法院47年台上字第920 號
    判例意旨參照）。經查：
  1.被告於案發時使用之兇刀，雖係自其駕駛至案發現場之車上
    取出，然被告堅決否認係預謀持刀加害被害人，並以伊在一
    個月前因該刀生鏽請人磨刀後，便一直將該刀放置車上未取
    下等語置辯（參見本院卷第156 頁至第157 頁），經查被告
    於案發當日原係前往前同居女友甲○○暫居處（即案外人丁○○住處），要求甲○○隨其返家，因被害人即丁○○同事
    恰與丁○○聯絡，得知被告前往該址喧鬧，乃臨時決定前往
    案發地點等情，已前所述，是以，被告駕車前往案發地點時
    ，無從預見被害人亦會到達該處，自無可能預謀攜帶該兇刀
    前往案發現場殺害被害人，故被告辯稱並非預謀持刀殺害被
    害人等語，應屬可信；又本案被告與被害人並非熟識，此業
    經被告供承在卷（參見本院卷第139 頁），並經證人甲○○
    證實無訛（參見本院卷第153 頁），本案僅係因被害人欲阻
    止被告在其同事丁○○住處樓下吵鬧而彼此發生爭執，亦經
    認定如前，堪認被告與被害人間尚無深仇大恨，衡情當無因
    此即有致被害人於死之殺人動機；參以觀諸被害人受傷之部
    位為左側鼠蹊部，並非頭、胸、腹等致命部位，雖被害人傷
    口深16公分、長23公分，然該兇刀係屬尖狀物，刀刃亦薄，
    由被害人左側鼠蹊部刺入後，順勢進入體內，加上被告與被
    害人當時係處於相互拉扯之短暫及混亂之特別情狀下，欠缺
    足夠之時間與清晰之理智，在拉扯之間，雙方位置、姿勢、
    力道均隨時變換，方位更難以控制，況被害人受傷部位僅有
    一處，被告於發現被害人遭其持刀刺傷後，並未繼續為加害
    之行為，而係倉皇逃離現場，是以，尚難以被告所致一處傷
    口之縱深，即認被告必然有使被害人死亡之決心。至證人丁○○雖於本院審理中證稱：被告將刀刺入被害人時，曾以左
    手抓住被害人背後衣領，將被害人抓向自己，且刺第一刀後
    ，被告再次舉刀欲向下揮砍時，被害人便掙脫逃跑云云（參
    見本院卷第158 頁至第163 頁）。然查，證人丁○○此部分
    之證詞並無其他事證可資參佐，且被告將刀刺入被害人左側
    鼠蹊部前，既曾互相拉扯，則證人丁○○實有可能係將雙方
    互相拉扯之動作，誤認為係被告抓住被害人衣領，而將被害
    人拉向自己；又本件被害人僅受有一處刺傷，且被告將刀刺
    入被害人後，既有順勢拉起將刀拔出之動作，則證人丁○○
    自有可能將該動作誤認為係被告再次舉刀欲二次刺傷被害人
    之舉動，況被告行兇時，係與被告面對面近距離站立，當被
    告刺向被害人一刀後，苟有意接續以第二刀行兇，以該等密
    接連貫動作所僅存有之微秒時間間距，加上被害人鼠蹊部已
    受刺傷，行動能力驟然降低，被告如有意行刺第二刀，被害
    人豈能輕易掙脫逃逸，是證人丁○○此部分之陳述，尚有可
    能出於誤認所致，殊難遽採為認定被告確有殺害被害人犯意
    之依據。綜上各情，本件依現存事證，尚無從認定被告於行
    兇時，主觀上確有殺意。
  2.另一方面，被告雖矢口否認有何傷害被害人之故意，辯稱：
    其持刀下車僅係要揮舞嚇阻被害人，因被害人一直向伊逼近
    並推伊，伊身體後傾，所持刀子乃不小心向前刺到被害人云
    云。然查：本件被告與被害人於案發時係起口角爭執在先，
    被告雖一度返回車上欲離去，然因被害人上前至其車輛左前
    方，被告乃再持刀下車，進而將刀刺入被害人左側鼠蹊部之
    事實，業經認定無訛，則以該兇刀本身之危險性，及被告原
    可逕自駕車離去，僅因被害人上前至其車旁，即執意持刀下
    車之舉措觀之，被告主觀上確有傷害被害人之犯意，實甚灼
    然；又被告於甫案發後之警詢及移送檢察署接受檢察官偵詢
    時，均辯稱不清楚刀如何刺到被害人云云（參見同上偵字卷
    第18頁、第91頁），延至本院審理時，乃以前揭因身體後傾
    ，致刀向前伸出之說置辯，真實性已屬有疑，況衡諸常情，
    一般人身體向後傾倒時，出於自我保護之本能，手臂通常會
    隨即往後移動，以為撐地支持身體之應變，要無被告所稱反
    向前伸出手臂之理，參以被害人所受致命傷為刺創傷，如被
    告僅於身前揮舞該刀，當不致將刀筆直刺入被害人體內深達
    16公分，是被告以其係不小心刺到被害人為由，否認有傷害
    之故意，所辯顯不足採。
  3.再者，本件被告持用之兇器為刀刃鋒利且長約23.5公分之生
    魚片刀，業經本院勘驗無訛，而大腿為人體行動之重要器官
    ，其內有主要動脈血管分布，此乃普通常識，如以前揭長而
    鋒利之生魚片刀刺入人之大腿之鼠蹊部位，一般人均可預見
    該利刃可能切割主要動脈血管使其斷裂，造成大量出血，並
    導致死亡之結果，惟被告與被害人於爭執之間，被告因一時
    慌張而未預見可能造成被害人死亡之結果，即出於傷害之犯
    意，將生魚片刀刺入被害人之左側鼠蹊部，因其客觀上有對
    死亡結果預見之可能性，且其傷害行為與死亡結果間復有相
    當因果關係，則被告自應就主觀上疏未預見之死亡加重結果
    負責。
(五)、綜上所述，本案事證明確，被告犯行堪予認定，應依法論科
    。
三、論罪科刑：
(一)、核被告戊○○所為，係犯刑法第277 條第2 項前段之傷害人
    之身體因而致人於死罪。公訴意旨認被告係涉犯同法第271
    條第1 項之殺人罪，然被告主觀上並無殺人之故意，而係於
    客觀上對於死亡結果得預見而未預見之情形下，基於傷害之
    故意而為本案犯行，業如上述，是公訴人所引用之法條容有
    未洽，惟因社會基本事實同一，自應由本院依刑事訴訟法第
    300 條之規定，變更公訴人所引之法條為刑法第277 條第2
    項前段之傷害人之身體因而致人於死罪。
(二)、爰審酌被告並無前科，此有臺灣高等法院被告前案紀錄表一
    份在卷可考，其與被害人素無仇隙，竟因細故口角而持刀傷
    害被害人致死，致被害人家屬哀慟逾恆，惡性非輕，犯後猶
    執詞卸責，且迄未獲得被害人家屬之諒解，難認犯後態度良
    好，並其智識程度及生活狀況等一切情狀，量處如主文所示
    之刑，以示懲儆。
(三)、扣案之兇刀1 把係被告所有之物，業據其於本院審理時供承
    明確（參見本院卷第156 頁至第157 頁），復經被告持以為
    本案犯行所用之物，亦據認定無前，爰依刑法第38條第1 項
    第2 款規定，併予宣告沒收。至扣案之血跡樣本3 件、指紋
    樣本2 件、指紋卡2 紙、血跡棉棒4 支，均非違禁物或犯罪
    及預備犯罪所用之物，另扣案之拖鞋1 雙、煙蒂5 支、煙盒
    1 只、夾克1 件、黑色上衣1 件、球鞋1 雙、襪子1 雙、長
    褲1 件、內褲1 件及上衣1 件等物，與本案被告犯行並無直
    接關連，爰均不予宣告沒收，附此敘明。
據上論斷，應依刑事訴訟法第299條第1項前段、第300條，刑法
第277條第2項前段、第38條第1項第2款，判決如主文。
本案經檢察官徐名駒到庭執行職務。
中    華    民    國    97    年    10    月    13    日
                      刑事第六庭審判長法 官  汪梅芬
                                      法 官  莊明達
                                      法 官  吳祚丞
以上正本證明與原本無異。
如不服本判決應於送達後10日內，向本院提出上訴書狀。其未敘
述上訴理由者，應於上訴期間屆滿後20日內向本院補提理由書狀
（均須按他造當事人之人數附繕本）。
                                      書記官 方蘭芬
中    華    民    國    97    年    10    月    13    日
附錄本案論罪科刑法條全文：
中華民國刑法第277條
（普通傷害罪及傷害致死或致重傷罪）
傷害人之身體或健康者，處 3 年以下有期徒刑、拘役或 1 千元
以下罰金。
犯前項之罪因而致人於死者，處無期徒刑或 7 年以上有期徒刑；
致重傷者，處3 年以上10年以下有期徒刑。


司法院資訊處製作；財團法人民間司法改革基金會備份。
